ACORDAO-COMPLETO-2547281

ACÓRDÃO 2828/2023 ATA 9/2023 - PRIMEIRA CÂMARA

VISTOS, relatados e discutidos estes autos de Tomada de Contas Especial instaurada pelo Ministério do Turismo, em desfavor da Sra. Daniela Fernanda de Bitencourt Moraes e do Instituto Marca Brasil, em razão da não comprovação da regular aplicação dos recursos repassados pela União, por meio do Convênio 547/2006 - Siafi 590161, firmado entre o Ministério do Turismo e o Instituto Marca Brasil, cujo objeto consistiu no instrumento descrito como "Ordenamento e Estruturação do Turismo Equestre",
ACORDAM os Ministros do Tribunal de Contas da União, reunidos em sessão de 1ª Câmara, ante as razões expostas pelo Relator, em:
9.1. reconhecer a prescrição das pretensões punitiva e ressarcitória, nos termos do art. 2º da Resolução-TCU 344/2022;
9.2. enviar cópia deste Acórdão ao Ministério do Turismo e aos responsáveis, para ciência; e
9.3. arquivar o presente processo, com fundamento no art. 11 da Resolução-TCU 344/2022.

Tomada de contas especial instaurada em razão da não comprovação da regular aplicação dos recursos repassados pela União por meio de convênio cujo objeto consistiu no instrumento descrito como Ordenamento e Estruturação do Turismo Equestre.

Primeira Câmara

Ministério do Turismo.

3. Responsáveis: Daniela Fernanda de Bitencourt Moraes (XXX.597.130-XX); Instituto Marca Brasil (05.317.514/0001-99).

13.1. Ministros presentes: Walton Alencar Rodrigues (Presidente), Benjamin Zymler, Jorge Oliveira e Jhonatan de Jesus.
13.2. Ministro-Substituto presente: Augusto Sherman Cavalcanti (Relator).

AUGUSTO SHERMAN

Adoto, como relatório, excerto da instrução vazada à peça 91 destes autos, anuída pelo corpo diretivo da Secretária de Controle Externo de Tomada de Contas Especial - SecexTCE (peças 92 e 33) :
"INTRODUÇÃO
Cuidam os autos de tomada de contas especial instaurada pelo Ministério do Turismo, em desfavor da Sra. Daniela Fernanda de Bitencourt Moraes (CPF: XXX.597.130-XX) e do Instituto Marca Brasil (CNPJ: 05.317.514/0001-99) , em razão da não comprovação da regular aplicação dos recursos repassados pela União, por meio do Convênio 547/2006 - Siafi 590161 (peça 9) , firmado entre o Ministério do Turismo e o Instituto Marca Brasil, cujo objeto consistiu no instrumento descrito como "Ordenamento e Estruturação do Turismo Equestre	".
HISTÓRICO
Em 9/11/2017, com fundamento na IN/TCU 71/2012, alterada pela IN/TCU 76/2016, e DN/TCU 155/2016, o Coordenador-Geral de Convênios do Ministério do Turismo autorizou a instauração da tomada de contas especial (peça 1) . O processo foi registrado no sistema e-TCE com o número 586/2019.
O Convênio 547/2006 - Siafi 590161 foi firmado no valor de R$ 217.800,00, sendo R$ 198.000,00 à conta do concedente e R$ 19.800,00 referentes à contrapartida do convenente. Teve vigência de 15/12/2006 a 1/10/2007, com prazo para apresentação da prestação de contas em 30/12/2007. Os repasses efetivos da União totalizaram R$ 198.000,00 (peça 4) .
A prestação de contas e complementações enviadas foram analisadas por meio dos documentos constantes nas peças 31, 33, 41, 42 e 48.
	O fundamento para a instauração da Tomada de Contas Especial, conforme consignado na matriz de responsabilização (peça 65) elaborada pelo tomador de contas, foi a constatação da seguinte irregularidade: 
Ausência parcial de documentação de prestação de contas dos recursos federais repassados ao Instituto Marca Brasil, no âmbito do convênio descrito como "Ordenamento e estruturação do turismo equestre".
Os responsáveis arrolados na fase interna foram devidamente comunicados e, diante da ausência de justificativas suficientes para elidir a irregularidade e da não devolução dos recursos, instaurou-se a tomada de contas especial.
	No Relatório de TCE 313/2019 (peça 66) , o tomador de contas concluiu que o prejuízo importaria no valor original de R$ 197.600,00, imputando-se a responsabilidade solidária a Sra. Daniela Fernanda de Bitencourt Moraes, na condição de gestora dos recursos e ao Instituto Marca Brasil, na condição de entidade convenente. 
		Em 10/9/2020, a Controladoria-Geral da União emitiu o Relatório de Auditoria 586/2019 (peça 68) , em concordância com o relatório do tomador de contas. O certificado de auditoria e o parecer do dirigente do órgão de controle interno concluíram pela irregularidade das presentes contas (peças 69 e 70) .
	Em 17/9/2020, o Ministro do Turismo atestou haver tomado conhecimento das conclusões contidas no relatório e certificado de auditoria, bem como do parecer conclusivo do dirigente do órgão de controle interno, cuja manifestação foi pela irregularidade das contas, determinando, em consequência, o encaminhamento do processo ao Tribunal de Contas da União para fins de julgamento (peça 71) .
Na instrução inicial (peça 75) , analisando-se os documentos nos autos, concluiu-se pela necessidade de realização de citação para as seguintes irregularidades: 
Irregularidade 1: não comprovação do aporte da contrapartida pactuada no Convênio 547/2006 (Siconv 590161) , cujo objeto consistiu em "subsidiar o processo de ordenamento e estruturação da atividade de turismo equestre no Brasil, inserindo-a de forma organizada e segura no mercado turístico nacional e internacional".
	Evidências da irregularidade: documentos técnicos presentes nas peças 31, 33, 41, 42 e 48.
	Normas infringidas: Art. 70, parágrafo único, da Constituição Federal de 1988; art. 93, do Decreto-lei 200, de 25 de fevereiro de 1967; art. 57, parágrafo único, da Portaria Interministerial 127/2008, cláusula terceira, inciso II, alínea "b", cláusulas quarta e sétima.
	Débitos relacionados ao responsável Instituto Marca Brasil (CNPJ: 05.317.514/0001-99) :
	Data de ocorrência
	Valor histórico (R$) 
	Identificador

	18/12/2007
	400,00
	C1

	6/3/2007
	7.443,22
	D4

		Cofre credor: Tesouro Nacional.
		Responsável: Instituto Marca Brasil (CNPJ: 05.317.514/0001-99) .
Conduta: na parcela D4 - não comprovar a aplicação dos recursos da contrapartida no objeto do instrumento em questão.
Nexo de causalidade: A não comprovação da aplicação dos recursos da contrapartida resulta na utilização indevida dos recursos federais transferidos para substituir as despesas que deveriam ser custeadas com os recursos do convenente, resultando em presunção de prejuízo ao erário.
Culpabilidade: não há excludentes de ilicitude, de culpabilidade e de punibilidade; é razoável supor que o administrador responsável pela pessoa jurídica tinha consciência da ilicitude de sua conduta; era exigível conduta diversa da praticada, qual seja, aplicar os recursos da contrapartida na forma pactuada no instrumento. Ressalta-se que a análise da culpabilidade relativa à pessoa jurídica de direito privado é realizada considerando as condutas de seus administradores, uma vez que os atos destes obrigam a pessoa jurídica, desde que exercidos nos limites dos poderes definidos no ato constitutivo do ente, nos termos do art. 47 do Código Civil (Acórdão 1723/2016-TCU-Plenário, Ministro-Relator Raimundo Carrero) . 
Encaminhamento: citação.
Irregularidade 2: não comprovação parcial da execução física do objeto do convênio.
	Evidências da irregularidade: documentos técnicos presentes nas peças 31, 33, 41, 42 e 48.
	Normas infringidas: Art. 70, parágrafo único, da Constituição Federal de 1988; art. 93, do Decreto-lei 200, de 25 de fevereiro de 1967; art. 50, §3º, da Portaria Interministerial 127/2008 e cláusula nona do termo do Convênio 547/2006 (Siconv 590161) .
	Débitos relacionados aos responsáveis Daniela Fernanda de Bitencourt Moraes (CPF: XXX.597.130-XX) e Instituto Marca Brasil (CNPJ: 05.317.514/0001-99) :
	Data de ocorrência
	Valor histórico (R$) 
	Identificador

	6/3/2007
	12.627,22
	D1

	6/3/2007
	119.523,18
	D2

	18/12/2007
	400,00
	C1

		Cofre credor: Tesouro Nacional.
		Responsável: Instituto Marca Brasil (CNPJ: 05.317.514/0001-99) .
Conduta: nas parcelas D1 a D2 - não apresentar imagens (fotografias ou filmagens) ou outros documentos que provassem a execução dos itens previstos no plano de trabalho e pagos com recursos do convênio.
Nexo de causalidade: A não apresentação de documentos que comprovassem a execução dos itens previstos no plano de trabalho resultou na presunção de dano ao erário.
Culpabilidade: não há excludentes de ilicitude, de culpabilidade e de punibilidade; é razoável supor que o administrador responsável pela pessoa jurídica tinha consciência da ilicitude de sua conduta; era exigível conduta diversa da praticada, qual seja, comprovar por meio de documentos a efetiva execução de todos os itens previstos no plano de trabalho. Ressalta-se que a análise da boa-fé relativa a pessoa jurídica de direito privado é realizada considerando as condutas de seus administradores, uma vez que os atos destes obrigam a pessoa jurídica, desde que exercidos nos limites dos poderes definidos no ato constitutivo do ente, nos termos do art. 47 do Código Civil (Acórdão 1723/2016-TCU-Plenário, Ministro-Relator Raimundo Carrero) . 
		Responsável: Daniela Fernanda de Bitencourt Moraes (CPF: XXX.597.130-XX) .
Conduta: nas parcelas D1 a D2 - não apresentar imagens (fotografias ou filmagens) ou outros documentos que provassem a execução dos itens previstos no plano de trabalho e pagos com recursos do convênio.
Nexo de causalidade: A não apresentação de documentos que comprovassem a execução dos itens previstos no plano de trabalho resultou na presunção de dano ao erário.
Culpabilidade: não há excludentes de ilicitude, de culpabilidade e de punibilidade; é razoável supor que a responsável tinha consciência da ilicitude de sua conduta; era exigível conduta diversa da praticada, qual seja, comprovar por meio de documentos a efetiva execução de todos os itens previstos no plano de trabalho. 
Encaminhamento: citação.
Irregularidade 3: divergência parcial entre a movimentação financeira e os documentos de despesa apresentados, no âmbito do Convênio 547/2006 (Siconv 590161) , cujo objeto consistiu em "subsidiar o processo de ordenamento e estruturação da atividade de turismo equestre no Brasil, inserindo-a de forma organizada e segura no mercado turístico nacional e internacional", uma vez que não foram encaminhados os comprovantes de pagamento das despesas correspondentes, conforme consignado na Nota Técnica Financeira PGTur 453/2017.
	Evidências da irregularidade: documentos técnicos presentes nas peças 31, 33, 41, 42 e 48.
	Normas infringidas: Art. 37, caput, c/c o art. 70, parágrafo único, da Constituição da República Federativa do Brasil; art. 93, do Decreto-lei 200/1967; art. 66, do Decreto 93.872/1986; e cláusula nona do termo do Convênio 547/2006 (Siconv 590161) .
	Débitos relacionados aos responsáveis Daniela Fernanda de Bitencourt Moraes (CPF: XXX.597.130-XX) e Instituto Marca Brasil (CNPJ: 05.317.514/0001-99) :
	Data de ocorrência
	Valor histórico (R$) 
	Identificador

	6/3/2007
	119.523,18
	D2

	18/12/2007
	400,00
	C1

	6/3/2007
	1.600,00
	D3

		Cofre credor: Tesouro Nacional.
		Responsável: Instituto Marca Brasil (CNPJ: 05.317.514/0001-99) .
Conduta: nas parcelas D2 a D3 - apresentar comprovantes de despesas sem correspondência com a movimentação financeira dos recursos repassados no âmbito do instrumento em questão.
Nexo de causalidade: A apresentação de comprovantes de despesas sem correspondência com a movimentação financeira dos recursos federais repassados no âmbito do instrumento em questão impediu o estabelecimento do nexo causal entre os referidos recursos e as despesas apresentadas, resultando na impugnação das despesas e, consequentemente, em presunção de dano ao erário.
Culpabilidade: não há excludentes de ilicitude, de culpabilidade e de punibilidade; é razoável supor que o administrador responsável pela pessoa jurídica tinha consciência da ilicitude de sua conduta; era exigível conduta diversa da praticada, qual seja, comprovar a compatibilidade entre as despesas realizadas e a movimentação financeira dos recursos repassados no âmbito do instrumento. Ressalta-se que a análise da culpabilidade relativa à pessoa jurídica de direito privado é realizada considerando as condutas de seus administradores, uma vez que os atos destes obrigam a pessoa jurídica, desde que exercidos nos limites dos poderes definidos no ato constitutivo do ente, nos termos do art. 47 do Código Civil (Acórdão 1723/2016-TCU-Plenário, Ministro-Relator Raimundo Carrero) . 
		Responsável: Daniela Fernanda de Bitencourt Moraes (CPF: XXX.597.130-XX) .
Conduta: nas parcelas D2 a D3 - apresentar comprovantes de despesas sem correspondência com a movimentação financeira dos recursos repassados no âmbito do instrumento em questão.
Nexo de causalidade: A apresentação de comprovantes de despesas sem correspondência com a movimentação financeira dos recursos federais repassados no âmbito do instrumento em questão impediu o estabelecimento do nexo causal entre os referidos recursos e as despesas apresentadas, resultando na impugnação das despesas e, consequentemente, em presunção de dano ao erário.
Culpabilidade: não há excludentes de ilicitude, de culpabilidade e de punibilidade; é razoável supor que a responsável tinha consciência da ilicitude de sua conduta; era exigível conduta diversa da praticada, qual seja, comprovar a compatibilidade entre as despesas realizadas e a movimentação financeira dos recursos repassados no âmbito do instrumento. 
Encaminhamento: citação.
Em cumprimento ao pronunciamento da unidade (peça 77) , foram efetuadas citações dos responsáveis, nos moldes adiante:
 Instituto Marca Brasil - promovida a citação do responsável, conforme delineado adiante:
	Comunicação: Ofício 73039/2021 - Seproc (peça 81) 
Data da Expedição: 13/1/2022
Data da Ciência: 17/1/2022 (peça 82) 
Nome Recebedor: Kevyn Vargas
Observação: Ofício enviado para o endereço do responsável, conforme pesquisa na base de dados no sistema da Receita Federal, custodiada pelo TCU.
Fim do prazo para a defesa: 1º/2/2022.
	
 Daniela Fernanda de Bitencourt Moraes - promovida a citação da responsável, conforme delineado adiante:
	Comunicação: Ofício 73040/2021 - Seproc (peça 80) 
Data da Expedição: 13/1/2022
Data da Ciência: 17/1/2022 (peça 83) 
Nome Recebedor: Kevyn Vargas
Observação: Ofício enviado para o endereço do responsável, conforme pesquisa na base de dados no sistema da Receita Federal, custodiada pelo TCU.
Fim do prazo para a defesa: 1/2/2022
	
Conforme Despacho de Conclusão das Comunicações Processuais (peça 90) , as providências inerentes às referidas comunicações foram concluídas. 
Transcorrido o prazo regimental, os responsáveis Daniela Fernanda de Bitencourt Moraes e o Instituto Marca Brasil apresentaram defesa de forma conjunta, que será analisada na seção Exame Técnico.
ANÁLISE DOS PRESSUPOSTOS DE PROCEDIBILIDADE DA IN/TCU 71/2012
Avaliação de Viabilidade do Exercício do Contraditório e Ampla Defesa
	Verifica-se que não houve o transcurso de mais de dez anos desde o fato gerador sem que tenha havido a notificação dos responsáveis pela autoridade administrativa federal competente (art. 6º, inciso II, c/c art. 19 da IN/TCU 71/2012, modificada pela IN/TCU 76/2016) , uma vez que o fato gerador da irregularidade sancionada ocorreu em 6/3/2007, e os responsáveis foram notificados sobre as irregularidades pela autoridade administrativa competente conforme segue:
Instituto Marca Brasil, por meio do edital acostado à peça 39, publicado em 5/8/2016, conforme AR (peça 39) .
Daniela Fernanda de Bitencourt Moraes, por meio do ofício acostado à peça 35, recebido em 14/7/2016, conforme AR (peça 36) .
Valor de Constituição da TCE 	
	Verifica-se, ainda, que o valor atualizado do débito apurado (sem juros) em 1º/1/2017 é de R$ 254.932,57. Portanto, superior ao limite mínimo de R$ 100.000,00, na forma estabelecida nos arts. 6º, inciso I, e 19 da IN/TCU 71/2012, alterada pela IN/TCU 76/2016. 
OUTROS PROCESSOS/DÉBITOS NOS SISTEMAS DO TCU COM OS MESMOS RESPONSÁVEIS
	Informa-se que foram encontrados os seguintes processos no Tribunal com os mesmos responsáveis:
	Responsáveis
	Processos

	Instituto Marca Brasil
	Processo 017.056/2020-9 [TCE, aberto, "TCE instaurada pelo (a) MINISTÉRIO DO TURISMO (VINCULADOR) em razão de Não comprovação da regular aplicação dos recursos repassados pela União, Termo de parceria TP 009/2007, firmado com o/a MINISTERIO DO TURISMO, Siafi/Siconv 601084, função COMERCIO E SERVICOS, que teve como objeto ELABORAÇÃO E EXECUÇÃO DO PROJETO PORTAL DE HOSPITALIDADE - VIAJA MAIS MELHOR IDADE QUE VISA ESTABELECER CONDIÇÕES DIFERENCIADAS DE TARIFASPARA O PÚBLICO DE TERCEIRA IDADE QUANDO NA HOSPEDAGEM EM HOTÉIS CREDENCIA (nº da TCE no sistema: 1878/2018) "]
Processo 007.527/2020-9 [TCE, aberto, "TCE instaurada pelo (a) MINISTÉRIO DO TURISMO (VINCULADOR) em razão de Não comprovação da regular aplicação dos recursos repassados pela União, Termo de parceria 700721, firmado com o/a MINISTERIO DO TURISMO, Siafi/Siconv 638389, função COMERCIO E SERVICOS, que teve como objeto PORTAL DE HOSPEDAGEM (nº da TCE no sistema: 3118/2019) "]
Processo 014.956/2020-9 [TCE, aberto, "TCE instaurada pelo (a) MINISTÉRIO DO TURISMO (VINCULADOR) em razão de Não comprovação da regular aplicação dos recursos repassados pela União, Termo de parceria 00929/2010, firmado com o/a MINISTERIO DO TURISMO, Siafi/Siconv 739222, função COMERCIO E SERVICOS, que teve como objeto Capacitar os atores locais para gestão, planejamento e comercialização do turismo, ampliando os conhecimentos sobre planejamento estratégico, marketing e fortalecimento da Governança e a inter-relação deste destino com a região turística. (nº da TCE no sistema: 851/2019) "]

	Daniela Fernanda de Bitencourt Moraes
	Processo 017.056/2020-9 [TCE, aberto, "TCE instaurada pelo (a) MINISTÉRIO DO TURISMO (VINCULADOR) em razão de Não comprovação da regular aplicação dos recursos repassados pela União, Termo de parceria TP 009/2007, firmado com o/a MINISTERIO DO TURISMO, Siafi/Siconv 601084, função COMERCIO E SERVICOS, que teve como objeto ELABORAÇÃO E EXECUÇÃO DO PROJETO PORTAL DE HOSPITALIDADE - VIAJA MAIS MELHOR IDADE QUE VISA ESTABELECER CONDIÇÕES DIFERENCIADAS DE TARIFASPARA O PÚBLICO DE TERCEIRA IDADE QUANDO NA HOSPEDAGEM EM HOTÉIS CREDENCIA (nº da TCE no sistema: 1878/2018) "]
Processo 014.956/2020-9 [TCE, aberto, "TCE instaurada pelo (a) MINISTÉRIO DO TURISMO (VINCULADOR) em razão de Não comprovação da regular aplicação dos recursos repassados pela União, Termo de parceria 00929/2010, firmado com o/a MINISTERIO DO TURISMO, Siafi/Siconv 739222, função COMERCIO E SERVICOS, que teve como objeto Capacitar os atores locais para gestão, planejamento e comercialização do turismo, ampliando os conhecimentos sobre planejamento estratégico, marketing e fortalecimento da Governança e a inter-relação deste destino com a região turística. (nº da TCE no sistema: 851/2019) "]
Processo 031.863/2008-5 [REPR, encerrado, "CONVÊNIOS FIRMADOS COM ONGS NO ÂMBITO DO SISTEMA SEBRAE"].

	Informa-se que foram encontrados débitos imputáveis aos responsáveis em outras TCEs registradas no sistema e-TCE:
	Responsáveis
	TCE

	Instituto Marca Brasil
	2046/2018 (R$ 2.313.200,00) - Aguardando ajustes do instaurador

	Daniela Fernanda de Bitencourt Moraes
	2046/2018 (R$ 2.313.200,00) - Aguardando ajustes do instaurador

	A tomada de contas especial está, assim, devidamente constituída e em condição de ser instruída.
EXAME TÉCNICO
Da defesa dos responsáveis: Daniela Fernanda de Bitencourt Moraes e Instituto Marca Brasil
Os responsáveis: Daniela Fernanda de Bitencourt Moraes e Instituto Marca Brasil apresentaram defesa (peça 85) , de forma conjunta, que passa a ser analisada em seguida:
Argumentos:
De acordo com o Supremo Tribunal Federal, é prescritível a pretensão de ressarcimento ao erário fundada em decisão de Tribunal de Contas.
Comunicar a reprovação da prestação de contas após 15 anos prejudica a capacidade de defesa dos responsáveis.
Análise:
O Supremo Tribunal Federal STF, no Recurso Extraordinário - RE 636.886, fixou a tese, com repercussão geral reconhecida, de que 'é prescritível a pretensão de ressarcimento ao erário fundada em decisão de Tribunal de Contas' (Tema 899) . Em que pese o questionamento acerca da abrangência da tese ali firmada, confirmada em embargos declaratórios julgados em agosto de 2021, no sentido de que se circunscreveria apenas ao processo de execução da condenação imposta pelo TCU (ou seja, inaplicável à pretensão de ressarcimento exercida no processo conhecimento da TCE) , verifica-se que o STF, por meio de decisões prolatadas pelas suas duas turmas, tem decidido de forma reiterada que se aplica o prazo prescricional de 5 anos previsto na Lei 9.873/1999 às pretensões sancionatória e ressarcitória a cargo do Tribunal de Contas da União.
Seja por aplicação direta ou por analogia, a orientação sufragada é no sentido de que o prazo de 5 anos é compatível com a tese de que a ação e a execução prescrevem no mesmo prazo (Súmula 150 do STF) , bem como com o fato de que a Lei 9.873/1999 - que regulamenta o exercício de ação punitiva pela Administração Pública Federal, direta e indireta - regeria integralmente a prescrição no âmbito do TCU. Quanto a este último aspecto, o Ministro Luís Roberto Barroso, no voto exarado no julgamento do MS 32.201, embora tenha advertido que a atuação do TCU, em sua acepção clássica, não se qualifica como exercício do poder de polícia, ressaltou que a Lei 9.873/1999 assumiria vocação regulatória geral da prescrição do exercício da competência sancionadora da Administração Pública, sendo sua disciplina aplicável a qualquer ação punitiva da Administração Pública Federal, exceto àquelas esferas em que exista regulamentação específica. Ademais, em virtude da autonomia científica do Direito Administrativo, não haveria razão plausível para suprimir a omissão da Lei Orgânica do Tribunal de Contas da União, no tocante ao estabelecimento de um prazo prescricional próprio, valendo-se das normas de direito civil, e não das de direito administrativo.
Eis algumas ementas que evidenciam o entendimento predominante do STF:
Ementa: AGRAVO REGIMENTAL EM MANDADO DE SEGURANÇA. TOMADA DE CONTAS ESPECIAL. TRIBUNAL DE CONTAS DA UNIÃO. CONDENAÇÃO A RESSARCIMENTO AO ERÁRIO. PRESCRIÇÃO. MARCO INTERRUPTIVO. ART. 2°, II, DA LEI 9.873/1999. ATO INEQUÍVOCO DE APURAÇÃO DO FATO. DISCUSSÃO. DIREITO LÍQUIDO E CERTO. DEMONSTRAÇÃO. INOCORRÊNCIA. SUBSISTÊNCIA DA DECISÃO AGRAVADA. AGRAVO A QUE SE NEGA PROVIMENTO. I - As razões do agravo regimental são inaptas para desconstituir os fundamentos da decisão agravada, que, por isso, se mantêm hígidos. II Aplicando-se a regulamentação da Lei 9.873/1999 ao caso concreto, observa-se que a pretensão sancionatória do TCU, em relação aos atos praticados pelo impetrante, levando-se em consideração a ocorrência de 5 causas interruptivas da prescrição, não teria sido fulminada pelo decurso do tempo. III - A pretensão do recorrente, fundada na discussão sobre os fatos apontados como marcos interruptivos da prescrição da pretensão punitiva da Administração Pública, refoge aos estreitos limites do mandamus, ante a ausência de liquidez e certeza do direito pleiteado. IV - Agravo regimental a que se nega provimento. MS 36067 ED-AgR. Órgão julgador: Segunda Turma. Relator (a) : Min. RICARDO LEWANDOWSKI. Julgamento: 18/10/2019.
Ementa: AGRAVO REGIMENTAL EM RECLAMAÇÃO. TRIBUNAL DE CONTAS DA UNIÃO. TOMADA DE CONTA ESPECIAL. PRESCRIÇÃO DA PRETENSÃO PUNITIVA. RECONHECIDA EM DECISÃO DO SUPREMO TRIBUNAL FEDERAL. PRESCRITIBILIDADE DO RESSARCIMENTO AO ERÁRIO FUNDADA EM DECISÃO DE TRIBUNAL DE CONTAS. AÇÃO DE IMPROBIDADE ADMINISTRATIVA COM PEDIDO DE RESSARCIMENTO JÁ EM CURSO. AGRAVO REGIMENTAL A QUE SE NEGA PROVIMENTO. I O acórdão do TCU determinou a formação de processo administrativo para avaliarem, efetivamente, a eventual responsabilização do agravado para o ressarcimento do dano ao erário, contrariando, assim, autoridade desta Corte no MS 35.512/DF, uma vez que houve a concessão da segurança para declarar a ocorrência da prescrição da pretensão punitiva do TCU em relação às infrações imputadas a ele, destacando-se que a União poderia perseguir os valores referentes ao ressarcimento dos danos na esfera judicial. II Agravo regimental a que se nega provimento. (Rcl 39497 AgR. Órgão julgador: Segunda Turma. Relator (a) : Min. RICARDO LEWANDOWSKI. Julgamento: 10/10/2020) .
Ementa: MANDADO DE SEGURANÇA. DIREITO ADMINISTRATIVO. TRIBUNAL DE CONTAS DA UNIÃO. SERVIDOR DA SECRETARIA DE SAÚDE DO ESTADO DO ACRE. FISCALIZAÇÃO OMISSA E DEFICIENTE NA EXECUÇÃO DE DOIS CONVÊNIOS FIRMADOS ENTRE A SECRETARIA ESTADUAL E O MINISTÉRIO DA SAÚDE. APLICAÇÃO DE MULTA. ARTS. 28, II, E 58, II, DA LEI 8.443/1992. ART. 268, II, DO REGIMENTO INTERNO DO TCU. PRESCRIÇÃO DA PRETENSÃO SANCIONATÓRIA. OCORRÊNCIA. APLICAÇÃO DA LEI 9.873/1999. PRECEDENTES DESTE STF. MEDIDA LIMINAR DEFERIDA E RATIFICADA NO EXAME DE MÉRITO. SEGURANÇA CONCEDIDA PARA AFASTAR A MULTA APLICADA. 1. A prescrição da pretensão punitiva do TCU é regulada pela Lei 9.873/1999, descabendo a aplicação do prazo decenal previsto na legislação civil (art. 205 do Código Civil) . Ao revés, incide o prazo quinquenal previsto na Lei 9.873/1999 (MS 32201, Rel. Min. Roberto Barroso, PRIMEIRA TURMA, DJe 7/8/2017; MS 35.512-AgR, Rel. Min. Ricardo Lewandowski, SEGUNDA TURMA, DJe 21/6/2019) . 2. In casu, na linha do parecer apresentado pelo Ministério Público Federal e da decisão liminar de minha lavra, é inequívoca a superação do prazo prescricional quinquenal. Os ilícitos apontados pela Corte de Contas ocorreram em julho de 2006, tendo o processo de auditoria sido instaurado em 9/10/2006. A ordem de citação do responsável para a audiência, por sua vez, ocorreu em 25/6/2007. Entretanto, a decisão condenatória recorrível foi exarada somente em 31/5/2016, data da prolação do Acórdão 3513/2016-TCU-Primeira Câmara. 3. Ex positis, CONCEDO A SEGURANÇA unicamente para afastar a sanção de multa aplicada ao impetrante, nos autos da Tomada de Contas Processo 023.288/2006-0, máxime da ocorrência de prescrição da pretensão punitiva do Tribunal de Contas da União. MS 35940. (Órgão julgador: Primeira Turma. Relator (a) : Min. LUIZ FUX. Julgamento: 16/06/2020) .
Essa orientação também foi seguida nas seguintes decisões monocráticas: MS 36.127-MC/DF e MS 35.940-MC/DF, Rel. Min. Luiz Fux; MS 35.294, MS 35.539/DF e MS 35.971-TP/DF, Rel. Min. Marco Aurélio; MS 34.256 MC/DF, MS 36.054-MC e MS 36.067-MC/DF, Rel. Min. Ricardo Lewandowski.
O Supremo Tribunal Federal tem se pronunciado no sentido de reconhecer não só a aplicação da prescrição quinquenal com fulcro na interpretação da Lei 9.873/1999, mas também a incidência dos marcos interruptivos do prazo prescricional consignados na referida lei, tantas vezes quanto presentes os suportes fáticos (MS 32201, Relator: Min. Roberto Barroso) .
Entendimento que também foi adotado nas seguintes decisões monocráticas: MS 36.054, MS 34.256-MC, MS 35.512 e MS 36.067-MC, todos de relatoria do Min. Ricardo Lewandowski; MS 35.294, MS 35.539 e MS 35.971-TP, todos de relatoria do Min. Marco Aurélio; MS 32.201, Rel. Min. Roberto Barroso, e MS 36.127-MC e MS 35.940-MC, Min. Luiz Fux.
Em relação ao termo inicial da contagem do prazo prescricional, o caput do art. 1º da Lei 9.873/1999 oferece solução que não destoa do modelo adotado pelo TCU no incidente de uniformização de jurisprudência, em que se examinou a prescrição da pretensão punitiva, nos termos do Acórdão 1.441/2016Plenário (Rel. Min. Benjamin Zymler) , com a adição da particularidade de explicitar o caso de infrações permanentes ou continuadas:
a) Regra geral: data da prática do ato (o que equivale a ocorrência da irregularidade sancionada) ;
b) Regra especial: no caso de infração permanente ou continuada, do dia em que tiver cessado.
A Lei 9.873/1999, no art. 2º, estabelece as causas interruptivas da prescrição punitiva, consoante abaixo transcrito, já na redação conferida pela Lei 11.941/2009:
Art. 2º Interrompe-se a prescrição da ação punitiva:
I pela notificação ou citação do indiciado ou acusado, inclusive por meio de edital;
II - por qualquer ato inequívoco, que importe apuração do fato;
III - pela decisão condenatória recorrível.
IV por qualquer ato inequívoco que importe em manifestação expressa de tentativa de solução conciliatória no âmbito interno da administração pública federal
O quadro a seguir indica alguns eventos processuais, ocorridos no curso de uma TCE (fase interna e externa) instaurada em razão de irregularidades na aplicação de recursos da União transferidos a entes subnacionais que poderiam ser enquadrados nas causas de interrupção da prescrição acima apontadas, sem prejuízo, é claro, de outras ocorrências fáticas elegíveis como marco interruptivo, a depender da forma de proceder de cada entidade ou órgão tomador de contas:
	I - pela notificação ou citação do indiciado ou acusado, inclusive por meio de edital;
	 (i) notificação no âmbito do procedimento administrativo de ressarcimento previamente à instauração da TCE;
 (ii) notificação efetuada pelo órgão tomador de contas acerca da instauração da TCE;
 (iii) ato que ordenar a citação efetuada pelo TCU.
*Data da ciência da notificação ou citação pelos responsáveis ou de publicação do edital no DOU.

	II - por qualquer ato inequívoco, que importe apuração do fato;
* procedimento que evidencie a apuração dos fatos irregulares, com o objetivo quantificar o dano e identificar possíveis responsáveis.
	 (i) relatório de sindicância ou PAD;
 (ii) relatório de apuração de irregularidades referente ao processo administrativo prévio à instauração da TCE;
 (iii) relatórios de fiscalização, pareceres, despachos, informações e memorandos relacionados à apuração dos fatos irregulares;
 (iv) relatório do tomador de contas;
 (v) relatório do controle interno; 
 (vi) termo de instauração ou designação de instauração da TCE;
 (vii) autuação da TCE no TCU; entre outras causas.
*Há quem inclua nesse grupo diligências que comprovam providências do responsável sobre as irregularidades investigadas.

	III - pela decisão condenatória recorrível.
	 (i) Verifica-se apenas no âmbito do TCU com a data da prolação do acórdão condenatório recorrível.

	IV - por qualquer ato inequívoco que importe em manifestação expressa de tentativa de solução conciliatória no âmbito interno da administração pública federal.
	 (i) pedido de parcelamento;
 (ii) pagamento parcial do débito;
 (iii) qualquer manifestação do responsável que demonstre claramente a sua intenção de recolher o débito.

Bem se vê, portanto, que haveria uma multiplicidade de causas de interrupção da prescrição, conforme se depreende do art. 2º da Lei 9.873/1999. Tal exegese encontra respaldo em precedentes do STF, a exemplo do que se decidiu no julgamento do MS 36067 (Rel. Min. Ricardo Lewandowski) , com destaque para trecho do voto em que o Relator reconhece cinco causas de interrupção da prescrição, in verbis:
 (...) Assim, faz-se necessário levar em consideração que, apesar de os fatos objeto da apuração conduzida pela Corte de Contas remontarem aos anos de 1999 e 2000, período no qual o impetrante era Secretário de Saúde municipal, o Tribunal de Contas da União deu prosseguimento à tomada de contas especial por ter constatado a ocorrência de 5 causas interruptivas da prescrição, a saber: a) relatório de auditoria em conjunto realizada pelo Denasus e pela Secretaria Federal de Controle, lavrado em 06/07/2001, sendo este, certamente, um ato inequívoco que importou a apuração do fato (art. 2º, II, da Lei n. 9.873/1999) ; b) instauração de Tomada de Contas Especial pelo FNS, ocorrida em 05/10/2005, sendo este também, certamente, um ato inequívoco que importou a apuração do fato  (art. 2º, II, da Lei n. 9.873/1999) ; c) a autuação da presente Tomada de Contas Especial no âmbito do Tribunal de Contas da União, ocorrida em 12/08/2008, sendo este também, certamente, um ato inequívoco que importou a apuração do fato  (art. 2º, II, da Lei n. 9.873/1999) ; d) o ato que ordenou a citação do responsável, ora impetrante, ocorrida em 12/07/2010 (art. 2º, I, da Lei n. 9.873/1999) ; e e) o exercício do poder punitivo ocorrido em 20/06/2012, data da prolação do Acórdão 1563/2012-TCU-Plenário (art. 2º, III, da Lei n. 9.873/1999) .
No caso concreto, tendo como parâmetro a tese firmada pelo STF, no RE 636.886, no sentido de que ambas pretensões do TCU (sancionatória e ressarcitória) sujeitam-se ao prazo prescricional de 5 anos previsto na Lei 9.873/1999, considerando, ainda, o sistema prescricional descrito na citada lei, inclusive as causas de suspensão e de interrupção da prescrição, temos os seguintes eventos processuais:
Datas das práticas dos atos:
a) Termo inicial para contagem dos prazos prescricionais: data da liberação de recursos no âmbito do convênio, por meio da Ordem Bancária 2007OB900085, datada de 6/3/2007 (peça 4) ;
b) Ofício 14/2007-IMB, de 21/12/2007, por meio do qual a convenente encaminha a prestação de contas final do ajuste (peça 16) ;
c) Nota Técnica DEPROD 1/2014, de 17/7/2014, constando manifestação pela reprovação da prestação de contas final do convênio (peça 31) ;
d) Nota Técnica de Análise Financeira 640/2016, de 6/7/2016, considera a prestação de contas apresentada passível de reprovação (peça 33) ;
e) Comunicação s/n da entidade convenente ao Ministério do Turismo, de 27/7/2016, solicitando dilação de prazo para apresentação de defesa quanto às irregularidades apontadas na execução do convênio (peça 37) ;
f) Defesa Administrativa apresentada pela responsável, em 12/8/2016, contra a reprovação da prestação de contas apresentada (peça 40) ;
g) Nota Técnica 23/2016, de 22/12/2016, com manifestação pela reprovação parcial da prestação de contas apresentada (peça 41) ;
h) Nota Técnica Financeira PGTUR 141/2017, de 24/2/2017, manifestando-se pela realização de diligência à entidade convenente para saneamento das ressalvas apontadas (peça 42) ;
i) Ofício 385/2017/CGCV/DIRAD/GSE, de 24/2/2017, comunicou à entidade convenente e à responsável das ressalvas apontadas no âmbito da Nota Técnica Financeira PGTUR 141/2017 (peça 43) ;
j) Ofício 386/2017/CGCV/DIRAD/GSE, de 24/2/2017, comunicou à responsável e à entidade convenente das ressalvas apontadas no âmbito da Nota Técnica Financeira PGTUR 141/2017 (peça 44) ;
l) Aviso de Recebimento do Ofício 386/2017/CGCV/DIRAD/GSE, datado de 7/3/2017;
m) Edital de Convocação 7/2017, publicado em 24/3/2017, convocou os responsáveis pela entidade convenente para regularizarem pendências relacionadas à prestação de contas do convênio formalizado com o Ministério do Turismo (peça 47) ;
n) Nota Técnica Financeira PGTUR 453/2017, de 25/5/2017, decidiu pela rejeição da prestação de contas apresentada (peça 48) ;
o) Edital de Convocação 41/2017, publicado em 13/9/2017, convocou a responsável pela entidade convenente para regularizar pendências relacionadas à prestação de contas do convênio formalizado com o Ministério do Turismo (peça 53) ;
p) Despacho da Secretária Nacional de Qualificação e Promoção do Turismo, de 31/10/2017, com vistas à instauração de tomada de contas especial (peça 54) ;
q) Relatório de TCE 313/2019, de 19/3/2019, manifestando-se pela não comprovação da regular aplicação dos recursos repassados pela União (peça 66) ;
r) Relatório de Auditoria CGU 586/2019, de 3/9/2020, manifestou concordância com as conclusões consignadas no Relatório de TCE 313/2019 (peça 68) ;
s) Data de autuação do processo de tomada de contas especial no TCU: 21/9/2021;
p) Despacho do titular da Secex-TCE autorizando a realização das citações propostas (peça 77) : 17/12/2021.
Analisando-se a sequência de eventos processuais enumerados no item anterior, os quais teriam o condão de interromper a prescrição da ação punitiva desta Corte no entender do STF, observa-se que teria transcorrido o prazo prescricional de 5 (cinco) anos entre um dos eventos processuais e o seguinte. Ressalte-se ainda que também teria ocorrido a prescrição intercorrente a que se refere o art. 1º, § 1º, da Lei 9873/99 (prazo de 3 anos) . Portanto, apenas levando-se em consideração o entendimento do STF, teria ocorrido a prescrição da pretensão sancionatória e ressarcitória a cargo do TCU.
Contudo, o caso concreto tratado no RE 636.886 (tema 899 da repercussão geral) diz respeito à fase de execução judicial de deliberação do Tribunal de Contas, tanto assim que, para deslindá-lo, foi necessária a aplicação da Lei 6.830/1980, a Lei de Execuções Fiscais, diploma legal evidentemente inaplicável à fase que antecede a formação do título executivo extrajudicial, caracterizada pela atuação do órgão de controle externo até a prolação do acórdão.
Veja-se que foram opostos embargos declaratórios contra a referida decisão do STF, os quais foram rejeitados pela maioria da Suprema Corte (Plenário, Sessão Virtual de 13.8.2021 a 20.8.2021) , confirmando, portanto, a abrangência da deliberação prolatada na fixação do tema 899, razão por que se deve adotar a orientação prevalente no TCU, no sentido de que a matéria ali tratada alcançaria tão somente a fase judicial de cobrança do título extrajudicial, não atingindo os processos de controle externo, mantendo-se, desse modo, a interpretação adotada pela Suprema Corte, em 2008, no Mandado de Segurança - MS 26.210, oportunidade em que foi definida a tese da imprescritibilidade das ações de ressarcimento ao erário:
A suspensão pelo STF das demandas nas quais esteja em questão a prescritibilidade da pretensão de ressarcimento ao erário com base em decisão de tribunal de contas (RE 636.886/STF) alcança tão somente a fase judicial de cobrança do título extrajudicial, não atingindo os processos de controle externo em trâmite. Até julgamento definitivo em contrário pelo STF, permanece o entendimento do TCU acerca da imprescritibilidade das pretensões de ressarcimento decorrentes de tomadas de contas especiais. (Acórdão 1267/2019-TCU-Plenário, Relator: Min. AROLDO CEDRAZ) 
A suspensão pelo STF das demandas nas quais esteja em questão a prescritibilidade da pretensão de ressarcimento ao erário com base em decisão de tribunal de contas (RE 636.886/STF) alcança tão somente a fase judicial de cobrança do título extrajudicial, não atingindo os processos de controle externo em trâmite. Até julgamento definitivo em contrário pelo STF, permanecem imprescritíveis as pretensões de ressarcimento decorrentes de tomadas de contas especiais. (Acórdão 7930/2018-TCU-Segunda Câmara, Relatora: Min. ANA ARRAES) 
Por outro lado, especificamente no que tange à prescrição da pretensão punitiva, verifica-se que o Acórdão 1441/2016-TCU-Plenário, Relator Ministro Benjamin Zymler, que uniformizou a jurisprudência acerca dessa questão, subordinou tal prescrição ao prazo prescricional geral indicado no art. 205, do Código Civil, que é de dez anos, contado da data de ocorrência da irregularidade sancionada, nos termos do art. 189, do Código Civil, sendo este prazo interrompido pelo ato que ordenar a citação, a audiência ou a oitiva do responsável.
No caso em exame, ocorreu a prescrição, uma vez que a irregularidade sancionada ocorreu em 6/3/2007 e o ato de ordenação da citação foi promovido em 17/12/2021.
Portanto, diferentemente do entendimento esposado pelos responsáveis, configurou-se a prescrição apenas quanto à competência sancionatória deste Tribunal, não se aplicando em relação ao ressarcimento dos danos ao erário.
Argumentos:
O aporte da contrapartida na conta exclusiva do convênio está comprovada nos extratos bancários juntados ao processo.
Solicita-se a dilação de prazo para juntada do comprovante do depósito do valor correspondente à contrapartida da entidade convenente.
Análise:
O Convênio 547/2006, registro Siafi 590161, foi firmado no valor de R$ 217.800,00, sendo R$ 198.000,00 à conta do concedente e R$ 19.800,00 referentes à contrapartida do convenente. Os repasses efetivos da União, por meio da Ordem Bancária 2007OB900085, totalizaram R$ 198.000,00 (peça 4) . Em que pese o argumento da defesa, passando em revista os extratos da conta vinculada do convênio (peça 27) , verificou-se que os recursos correspondentes ao aporte do convenente não foram depositados na mesma, tampouco, foi encaminhado eventual extrato de conta corrente por onde poderiam ter transitado os referidos valores.
Outrossim, embora o responsável tenha requerido a prorrogação de prazo para comprovação de depósito do valor da contrapartida, a qual foi deferida consoante Despacho à peça 89, até 16/2/2022, fato é que, até a presente data, nenhum comprovante foi juntado pela defesa.
Portanto, as alegações de defesa apresentadas não devem ser acolhidas.
Argumentos:
De acordo com as notas técnicas emitidas pelo Ministério do Turismo, todo o material exigido pelo convênio foi entregue.
Análise:
Diferentemente do alegado pela defesa, todos os pareceres técnicos emitidos pelo órgão instaurador no âmbito do ajuste em epígrafe apontaram a ocorrência de irregularidades na execução do convênio sob exame, conforme detalhado abaixo:
a) Nota Técnica DEPROD 1/2014, constando manifestação pela reprovação da prestação de contas final do convênio (peça 31) ;
b) Nota Técnica de Análise Financeira 640/2016, considerou a prestação de contas apresentada passível de reprovação (peça 33) ;
c) Nota Técnica 23/2016, com manifestação pela reprovação parcial da prestação de contas apresentada (peça 41) ;
d) Nota Técnica Financeira PGTUR 141/2017, manifestando-se pela realização de diligência à entidade convenente para saneamento das ressalvas apontadas (peça 42) ; e
e) Nota Técnica Financeira PGTUR 453/2017, decidiu pela rejeição da prestação de contas apresentada (peça 48) .
Portanto, as alegações de defesa apresentadas não devem ser acolhidas.
Argumentos
Comunicar ao convenente a reprovação da prestação de contas depois de 15 anos prejudica a capacidade de defesa da responsável.
De acordo com o art. 31 da Instrução Normativa STN 1/1997, o prazo para análise da prestação de contas é de 60 dias.
Análise
Compulsando os autos, verificou-se que a convenente encaminhou a prestação de contas do convênio, por meio do Ofício 14/2007-IMB, em 21/12/2007. Por seu turno, o órgão instaurador notificou, mediante o Ofício 2845/2016/CGCV/DIRAD/SE/MTur (peça 35) , a responsável da reprovação da execução física do convênio, em 14/7/2016, conforme AR acostado à peça 36, ou seja, 8 anos e 7 meses após o encaminhamento da documentação por parte da convenente. Assim, não se passaram 15 anos como aduzido pela defesa.
A avaliação de viabilidade do exercício do Contraditório e da Ampla Defesa já foi devidamente promovida no âmbito dos parágrafos 17, 17.1 e 17.2, quando foi verificado que não ocorreu o transcurso de mais de dez anos desde o fato gerador sem que tenha havido a notificação dos responsáveis pela autoridade administrativa federal competente (art. 6º, inciso II, c/c art. 19 da IN/TCU 71/2012, modificada pela IN/TCU 76/2016) . Portanto, não restou caracterizado prejuízo à defesa da responsável.
No que concerne ao descumprimento do prazo fixado no art. 31 da Instrução Normativa STN 1/1997, verificou-se que o órgão instaurador superou o prazo de 60 dias para pronunciamento acerca da aprovação ou não da prestação de contas apresentada, conforme já consignado no parágrafo 30.1 desta instrução.
Nesse contexto, a jurisprudência desta Corte de Contas é no sentido de que, ocorrendo inércia da Administração na apreciação das contas e na instauração, se necessária, da respectiva tomada de contas especial, é possível a responsabilização daqueles que lhe derem ensejo, visto que o ordenador de despesa da unidade concedente tem prazos definidos para se pronunciar sobre a prestação de contas a ele submetida, nos termos do §7º do art. 10 do Decreto 6.170/2007.
Contudo, em que pese a possibilidade legal para a responsabilização dos agentes repassadores, o Tribunal vem adotando uma postura mais pedagógica em relação aos jurisdicionados, determinando a adoção de medidas corretivas para evitar a ocorrência das falhas constatadas (Acórdão 33/2008-TCU-Primeira Câmara; 64/2007, 206/2007 e 3.046/2007 - TCU - 2ª Câmara e 668/2008 - TCU - Plenário) .
Além disso, o TCU reconheceu o aperfeiçoamento da gestão interna do Ministério do Turismo quando proferiu o Acórdão 1948/2017-TCU-Plenário, o qual tem sido invocado para isentar a responsabilização de servidores dessa pasta e, ainda, para refutar recomendações de suas audiências, a exemplo dos Acórdão 2064/2017-TCU-Plenário e 8786/2017 e 8787/2017 - TCU - 2ª Câmara.
De igual modo, o Controle Interno vem apontando sistematicamente em seus relatórios a morosidade na apuração do órgão instaurador (peça 68) , de forma que entende-se que a questão não enseja nesse momento a promoção de medidas adicionais. De qualquer maneira, importante ressaltar que a aplicação ou não de eventuais sanções a administradores do órgão concedente não aproveita à defesa dos responsáveis em epígrafe.
Portanto, as alegações de defesa apresentadas não devem ser acolhidas. 
Argumentos:
Todos os documentos referentes à prestação de contas exigidos pela Instrução Normativa STN 1/1997 foram entregues ao órgão concedente.
A Instrução Normativa STN 1/1997 não exigia à época o detalhamento dos custos, sendo suficiente a discriminação dos itens componentes.
Análise: 
De acordo com o art. 30 da Instrução Normativa STN 1/1997, as despesas serão comprovadas mediante documentos originais fiscais ou equivalentes, devendo as faturas, recibos, notas fiscais e quaisquer outros documentos comprobatórios serem emitidos em nome do convenente ou do executor, se for o caso, devidamente identificados com referência ao título e número do convênio. Portanto, verifica-se que a lista de documentos citada pela defesa é apenas exemplificativa, cabendo ao órgão instaurador exigir todos os documentos que entender necessários para comprovação das despesas.
Aliás, a jurisprudência desta Corte de Contas entende que cabe ao responsável demonstrar o nexo causal entre os recursos que lhe foram repassados e os documentos de despesas referentes à execução, tais como comprovantes de pagamento, processos de contratação, identificação dos destinatários de transferências e ordens de pagamento, dentre outros documentos, de forma que seja possível confirmar que determinada obra foi executada com os recursos transferidos.
Esse entendimento fundamenta-se no dever de prestar contas, previsto no parágrafo único do art. 70 da Constituição Federal, bem como em outros normativos infraconstitucionais aplicáveis aos instrumentos de repasse celebrados entre a União e demais entes da federação. Nesse sentido, são os Acórdão 7200/2018-TCU-Segunda Câmara, da relatoria do Ministro Marcos Bemquerer; 9544/2017-TCU-Segunda Câmara, da relatoria do Ministro Augusto Sherman; 5170/2015-TCU-Primeira Câmara, da relatoria do Ministro Walton Alencar Rodrigues, dentre outros precedentes.
Nesse sentido, constatou-se a ausência parcial de elementos suficientes para comprovar a execução dos itens nos termos pactuados no plano de trabalho do ajuste sob exame, conforme evidenciado na Nota Técnica Deprod 1/2014 (peça 31) e na Nota Técnica 23/2016-CGPRO/SNPQT/MTur (peça 41) , que avaliaram o percentual de execução física de cada etapa, bem como na Nota Técnica Financeira PGTur 453/2017 (peça 48) , que calculou o valor correspondente aos serviços parcialmente reprovados: coordenação técnica e elaboração do plano estratégico de marketing, elaboração, construção, sistematização e consolidação de banco de dados, alimentação e hospedagem, assessoria jurídica e contábil e locação de equipamentos, conforme demonstrado no quadro abaixo:
	Item
	Discriminação
	Percentual de execução
	Valor reprovado (R$) 

	1
	Coordenação Técnica e elaboração do plano estratégico de marketing
	42,3
	63.873,90

	2
	Elaboração, construção, sistematização e consolidação de banco de dados
	35
	53.371,50

	3
	Alimentação e hospedagem
	0
	1.020,00

	4
	Assessoria jurídica e contábil
	50
	7.085,00

	5
	Locação de equipamentos
	0
	6.800,00

		TOTAL
		132.150,40

De acordo com a Nota Técnica 23/2016-CGPRO/SNPQT/MTur (peça 41) , diversas etapas do item referente à "Coordenação Técnica e elaboração do Plano Estratégico de Marketing" foram consideradas parcialmente desenvolvidas, a exemplo da "Elaboração do Diagnóstico Consolidado e Plano Estratégico de Marketing", que foi considerada executada em apenas 20% porque, embora nem o diagnóstico consolidado nem o plano de marketing tenham sido entregues, aceitou-se como parte do projeto algumas proposições que teriam utilidade no desenvolvimento de um trabalho para o turismo equestre (peça 41, p. 9-10) .
No tocante ao item "Elaboração, construção, sistematização e consolidação de banco de dados", considerou-se que as ferramentas foram desenvolvidas em cerca de 70%. Contudo, não foi comprovada a etapa de "Elaboração, Sistematização, Consolidação do Banco de Dados", porque não há nos autos elementos ou documentos que demonstrem que o banco de dados foi efetivamente criado (peça 41, p. 9) . 
Quanto à etapa de "Assessoria Jurídica e Contábil", constatou-se que não foram encaminhados documentos referentes à prestação de serviços contábeis, razão pela qual o órgão instaurador estipulou em 50% o percentual de cumprimento deste item (peça 41, p. 10-11) .
No que concerne aos itens relativos à "Alimentação e Hospedagem" e à "Locação de Equipamentos", não foi possível estabelecer um vínculo dos comprovantes apresentados com alguma etapa do projeto, uma vez que não foram juntados bilhetes de embarque, fotografia dos técnicos etc. (peça 41, p. 9) .
De igual modo, impugnou-se a execução financeira por conta das irregularidades nos documentos de liquidação, conforme demonstrado abaixo:
	Nota fiscal/fatura
	Favorecido
	Valor
	Observações

	54
	Avalos & Angel
	700,00
	Não tem processo de contratação da empresa.

	1722
	Guest Soluções
	43.352,65
	O comprovante de pagamento não indica o beneficiário.

	63
	Avalos & Angel
	800,00
	Não tem processo de contratação da empresa.

	45
	Turismo de Campo
	63.200,00
	O comprovante de pagamento não foi encaminhado.

	38
	Escobar Advogados
	6.000,00
	O comprovante de pagamento não indica o beneficiário.

	90
	Avalos & Angel
	978,3
	Não tem processo de contratação da empresa.

	2120
	FJR Informática
	8.400,00
	O comprovante de pagamento não foi encaminhado.

	Reembolso
	Andreia
	170,53
	Os gastos com a Sra. Andreia totalizaram R$ 2.040,04, mas foi contabilizado R$ 2.210,57.

	DARF
		96,1
	Não foi possível identificar a origem deste pagamento.

	127
	CIA de Comunicação
	11.400,00
	Comprovante de pagamento não encaminhado. Não foi comprovada esta contratação e sem justificação de preços.

	SUBTOTAL
	135.097,58
	
			1.598,70
	Despesas com CPMF

	TOTAL
	136.696,28                      
	
Por fim, importante consignar na presente análise que, de acordo com a Cláusula Nona, Parágrafo Terceiro do termo de convênio, os documentos relativos à execução do objeto do ajuste deveriam ser mantidos em arquivo pelo prazo de cinco anos, contados a partir da aprovação da prestação de contas por parte do órgão convenente.
Portanto, as alegações de defesa apresentadas não devem ser acolhidas.
Da análise procedida acima, verifica-se que os argumentos de defesa não foram suficientes para elidir a irregularidade pela qual estão sendo responsabilizados, de forma que devem ser rejeitados.
Não há elementos para que se possa efetivamente aferir e reconhecer a ocorrência de boa-fé na conduta da Sra. Daniela Fernanda de Bitencourt Moraes e do Instituto Marca Brasil, podendo este Tribunal, desde logo, proferir o julgamento de mérito pela irregularidade das contas, conforme os termos dos §§ 2º e 6º do art. 202 do Regimento Interno do TCU, condenando-se os responsáveis ao débito apurado.
Prescrição da Pretensão Punitiva
	Vale ressaltar que a pretensão punitiva do TCU, conforme Acórdão 1441/2016-TCU-Plenário, Relator Benjamin Zymler, que uniformizou a jurisprudência acerca dessa questão, subordina-se ao prazo geral de prescrição indicado no art. 205 do Código Civil, que é de dez anos, contado da data de ocorrência da irregularidade sancionada, nos termos do art. 189 do Código Civil, sendo este prazo interrompido pelo ato que ordenar a citação, a audiência ou a oitiva dos responsáveis.
No caso em exame, ocorreu a prescrição, uma vez que a irregularidade sancionada ocorreu em 6/3/2007, e o ato de ordenação da citação ocorreu em 17/12/2021.
CONCLUSÃO
	Em face da análise promovida na seção "Exame Técnico", propõe-se rejeitar as alegações de defesa de Daniela Fernanda de Bitencourt Moraes e do Instituto Marca Brasil, uma vez que não foram suficientes para sanar as irregularidades a eles atribuídas e nem afastar o débito apurado. Ademais, inexistem nos autos elementos que demonstrem a boa-fé dos responsáveis ou a ocorrência de outras excludentes de culpabilidade. Ressalta-se que a análise da culpabilidade relativa à pessoa jurídica de direito privado é realizada considerando as condutas de seus administradores, uma vez que os atos destes obrigam a pessoa jurídica, desde que exercidos nos limites dos poderes definidos no ato constitutivo do ente, nos termos do art. 47 do Código Civil (Acórdão 1723/2016-TCU-Plenário, Ministro-Relator Raimundo Carrero) .
Verifica-se também que houve a prescrição da pretensão punitiva, conforme análise já realizada.
	Tendo em vista que não constam dos autos elementos que permitam reconhecer a boa-fé dos responsáveis, sugere-se que as suas contas sejam julgadas irregulares, nos termos do art. 202, § 6º, do Regimento Interno do TCU, com a imputação do débito atualizado monetariamente e acrescido de juros de mora, nos termos do art. 202, § 1º do Regimento Interno do TCU, descontado o valor eventualmente recolhido. 
Por fim, como não houve elementos que pudessem modificar o entendimento acerca das irregularidades em apuração, mantém-se a matriz de responsabilização presente na peça 74.
PROPOSTA DE ENCAMINHAMENTO
Diante do exposto, submetemos os autos à consideração superior, propondo ao Tribunal:
rejeitar as alegações de defesa apresentadas pelos responsáveis: Daniela Fernanda de Bitencourt Moraes (CPF: XXX.597.130-XX) e Instituto Marca Brasil (CNPJ: 05.317.514/0001-99) ; 
julgar irregulares, nos termos dos arts. 1º, inciso I, 16, inciso III, alíneas b e c, da Lei 8.443/1992, c/c os arts. 19 e 23, inciso III, da mesma Lei, as contas dos responsáveis: Daniela Fernanda de Bitencourt Moraes (CPF: XXX.597.130-XX) e Instituto Marca Brasil (CNPJ: 05.317.514/0001-99) , condenando-os solidariamente ao pagamento das importâncias a seguir especificadas, atualizadas monetariamente e acrescidas dos juros de mora, calculadas a partir das datas discriminadas até a data da efetiva quitação do débito, fixando-lhes o prazo de quinze dias, para que comprovem, perante o Tribunal, o recolhimento das referidas quantias aos cofres do Tesouro Nacional, nos termos do art. 23, inciso III, alínea "a", da citada lei, c/c o art. 214, inciso III, alínea "a", do Regimento Interno do TCU.  
		Débitos relacionados ao responsável Instituto Marca Brasil (CNPJ: 05.317.514/0001-99) :
	Data de ocorrência
	Valor histórico (R$) 
	Tipo da parcela

	18/12/2007
	400,00
	Crédito

	6/3/2007
	7.443,22
	Débito

		Valor atualizado do débito (com juros) em 7/3/2022: R$ 25.929,15. 
		Débitos relacionados à responsável Daniela Fernanda de Bitencourt Moraes (CPF: XXX.597.130-XX) em solidariedade com Instituto Marca Brasil (CNPJ: 05.317.514/0001-99) :
	Data de ocorrência
	Valor histórico (R$) 
	Tipo da parcela

	6/3/2007
	12.627,22
	Débito

	6/3/2007
	119.523,18
	Débito

	18/12/2007
	400,00
	Crédito

	6/3/2007
	1.600,00
	Débito

		Valor atualizado do débito (com juros) em 7/3/2022: R$ 481.334,88.
	autorizar, desde logo, a cobrança judicial das dívidas, caso não atendidas as notificações, na forma do disposto no art. 28, inciso II, da Lei 8.443/1992;
autorizar também, desde logo, se requerido, com fundamento no art. 26, da Lei 8.443, de 1992, c/c o art. 217, §1º do Regimento Interno do TCU, o parcelamento da (s) dívida (s) em até 36 parcelas, incidindo, sobre cada parcela, corrigida monetariamente, os correspondentes acréscimos legais, fixando-lhe o prazo de quinze dias, a contar do recebimento da notificação, para comprovar, perante o Tribunal, o recolhimento da primeira parcela, e de trinta dias, a contar da parcela anterior, para comprovar os recolhimentos das demais parcelas, devendo incidir, sobre cada valor mensal, atualizado monetariamente, os juros de mora devidos, no caso do débito, na forma prevista na legislação em vigor, alertando os responsáveis de que a falta de comprovação do recolhimento de qualquer parcela importará o vencimento antecipado do saldo devedor, nos termos do § 2º do art. 217 do Regimento Interno deste Tribunal; 
enviar cópia do Acórdão a ser prolatado à Procuradoria da República no Distrito Federal, nos termos do § 3º do art. 16 da Lei 8.443/1992, c/c o § 7º do art. 209 do Regimento Interno do TCU, para adoção das medidas cabíveis; e
enviar cópia do Acórdão que vier a ser proferido ao Ministério do Turismo e aos responsáveis, para ciência;
informar à Procuradoria da República no Distrito Federal, ao Ministério do Turismo e aos responsáveis que a presente deliberação, acompanhada do Relatório e do Voto que a fundamenta, está disponível para a consulta no endereço www.tcu.gov.br/acordaos, além de esclarecer que, caso requerido, o TCU poderá fornecer sem custos as correspondentes cópias, de forma impressa; e
informar à Procuradoria da República no Distrito Federal que, nos termos do parágrafo único do art. 62 da Resolução TCU 259/2014, os procuradores e membros do Ministério Público credenciados nesta Corte podem acessar os presentes autos de forma eletrônica e automática, ressalvados apenas os casos de eventuais peças classificadas como sigilosas, as quais requerem solicitação formal."
O Ministério Público junto ao TCU manifestou concordância com a proposta da SecexTCE, com pequeno ajuste no débito relacionado à parcela de responsabilidade exclusiva do Instituto Marca Brasil, nos seguintes termos (peça 94) :
	"Trata-se de tomada de contas especial instaurada pelo Ministério do Turismo, em razão da não comprovação da regular aplicação dos recursos repassados pela União, por meio do Convênio 547/2006 - Siafi 590161 (peça 9) , firmado entre o Ministério do Turismo e o Instituto Marca Brasil, cujo objeto consistiu no instrumento descrito como "Ordenamento e Estruturação do Turismo Equestre".
Para a execução do objeto, foram previstos R$ 217.800,00, sendo R$ 198.000,00 à conta do concedente e R$ 19.800,00 referentes à contrapartida do convenente. Os recursos federais foram repassados em única parcela, mediante ordem bancária emitida em 6/3/2007 (peças 4 e 27, p. 2) . A vigência do ajuste se deu de 15/12/2006 a 1º/10/2007, e foi estabelecido prazo adicional de sessenta dias para prestar contas.
Apresentada em 21/12/2007 (peça 16) , a prestação de contas foi objeto de reiteradas análises que, por fim, concluíram pela sua reprovação, uma vez que não foram disponibilizados documentos suficientes para demonstrar a regular execução física e financeira do convênio (peças 31, 33, 41, 42 e 48) .
Os responsáveis foram devidamente comunicados na fase interna, mas não lograram sanear as irregularidades, tampouco devolveram os recursos, instaurando-se a presente TCE. Conforme o Relatório do Tomador de Contas, foi imputado o débito integral ao Instituto Marca Brasil, em solidariedade com a sua Diretora-Superintendente, Sra. Daniela Fernanda de Bitencourt Moraes (peça 66, p. 5) .
Ingressos os autos neste TCU (peça 75) , a SecexTCE considerou que não caberia acompanhar a conclusão da Nota Técnica Financeira PGTur 453/2017 (peça 48) , que sugeriu a glosa integral dos valores, uma vez que as falhas verificadas no processo de liquidação das despesas não se estendiam a todos os pagamentos. Também observou que o saldo da conta específica do convênio, no valor de R$ 400,00, foi devolvido em 18/12/2007 (peça 28) . Diante disso, sugeriu que os responsáveis fossem citados em razão das seguintes condutas (peça 74) :
não comprovar a aplicação dos recursos da contrapartida no objeto do instrumento em questão (débito no valor histórico de R$ 7.443,22, imputado exclusivamente ao Instituto) ;
não apresentar imagens (fotografias ou filmagens) ou outros documentos que provassem a execução dos itens previstos no plano de trabalho e pagos com recursos do convênio (débito solidário no valor histórico de R$ 132.150,40) ;
apresentar comprovantes de despesas sem correspondência com a movimentação financeira dos recursos repassados no âmbito do instrumento em questão (débito solidário no valor histórico de R$ 121.123,18, dos quais R$ 119.523,18 são referentes a itens também computados como dano por ausência de comprovação da execução física) .
Regularmente citados (peças 80 a 84) , a Sra. Daniela Fernanda de Bitencourt Moraes e o Instituto Marca Brasil apresentaram resposta conjunta, com argumentações de defesa preliminares e pedido de prorrogação de prazo (peça 85) . Conforme despacho à peça 89, o prazo foi estendido até 16/2/2022, mas os responsáveis não apresentaram documentação complementar.
Na resposta à peça 85, os responsáveis defenderam, inicialmente, que teria ocorrido a prescrição da pretensão ressarcitória neste caso. Ademais, ante o tempo decorrido desde a prestação de contas (apresentada em 21/12/2007, há cerca de 15 anos) , alegaram que sua capacidade de defesa estaria prejudicada.
Em análise, a unidade técnica registrou que neste Tribunal permanece o entendimento de que as pretensões de ressarcimento decorrentes de tomadas de contas especiais são imprescritíveis. No que tange à prescrição da pretensão punitiva, foi admitida sua ocorrência, de acordo com o entendimento firmado por meio do Acórdão 1441/2016-TCU-Plenário (peça 91, p. 12) .
Quanto à viabilidade do exercício do contraditório e da ampla defesa, observou-se que este direito restou preservado, uma vez que os responsáveis foram notificados na fase interna da TCE, em 14/7/2016 e 5/8/2016 (peças 36 e 39) , decorridos cerca de 8,5 anos desde a apresentação das contas; prazo inferior aos dez anos estabelecidos como limite no art. 6º, inciso II, da IN-TCU 71/2012. Ainda que restasse configurada a morosidade do concedente em apreciar as contas ou em instaurar a respectiva TCE, tal conduta resultaria na responsabilização dos agentes repassadores; não afastando a obrigação do convenente de demonstrar de forma cabal a regular aplicação dos recursos transferidos (peça 91, p. 14) .
Em relação ao mérito, os defendentes reafirmaram que haveria comprovação do aporte da contrapartida nos extratos bancários da conta específica do ajuste e que todo o material exigido pelo convênio foi entregue, mas não juntaram aos autos documentação capaz de respaldar suas afirmativas e de se contrapor às inconsistências apontadas nas análises técnicas (peças 42 e 48) .
Desse modo, as alegações de defesa foram rejeitadas (peça 91, p. 17-18) e a proposta de encaminhamento foi apresentada nos seguintes termos:
julgar irregulares, nos termos dos arts. 1º, inciso I, 16, inciso III, alíneas b e c, da Lei 8.443/1992, c/c os arts. 19 e 23, inciso III, da mesma Lei, as contas dos responsáveis: Daniela Fernanda de Bitencourt Moraes (...) e Instituto Marca Brasil (...) , condenando-os solidariamente ao pagamento das importâncias a seguir especificadas, atualizadas monetariamente e acrescidas dos juros de mora, calculadas a partir das datas discriminadas até a data da efetiva quitação do débito (...) .
		Débitos relacionados ao responsável Instituto Marca Brasil (...) :
	Data de ocorrência
	Valor histórico (R$) 
	Tipo da parcela

	18/12/2007
	400,00
	Crédito

	6/3/2007
	7.443,22
	Débito

Valor atualizado do débito (com juros) em 7/3/2022: R$ 25.929,15.
		Débitos relacionados à responsável Daniela Fernanda de Bitencourt Moraes (...) em solidariedade com Instituto Marca Brasil (...) :
	Data de ocorrência
	Valor histórico (R$) 
	Tipo da parcela

	6/3/2007
	12.627,22
	Débito

	6/3/2007
	119.523,18
	Débito

	18/12/2007
	400,00
	Crédito

	6/3/2007
	1.600,00
	Débito

Valor atualizado do débito (com juros) em 7/3/2022: R$ 481.334,88.
II
Desde já manifesto minha concordância com a análise empreendida pela unidade técnica. Contudo, considero oportuno retomar os cálculos das parcelas de débito imputadas aos responsáveis, a fim de subsidiar algumas ponderações.
Conforme se depreende da instrução inicial da SecexTCE (peça 75) , tem-se que:
o débito decorrente da não comprovação parcial da execução física do objeto do convênio totalizou R$ 132.150,40;
o débito decorrente da não comprovação da regular execução financeira do objeto totalizou R$ 121.123,18;
houve uma coincidência parcial entre os débitos acima (mesmos itens sem comprovação da execução física e financeira, identificados na tabela do subitem 18.2.3; peça 75, p. 8) , o que levou à distinção de três parcelas de débito: R$ 119.523,18 (referente aos itens coincidentes) , R$ 12.627,22 (referente ao remanescente dos itens sem comprovação da execução física) e R$ 1.600,00 (referente ao remanescente dos itens sem comprovação da execução financeira) ;
houve saldo de R$ 400,00 ao final do ajuste, restituído em 18/12/2007 (peça 28) ;
o débito de R$ 7.443,22, referente ao valor da contrapartida não aportada (peça 75, p. 10) , resultou da aplicação do percentual correspondente à proporcionalidade entre a contrapartida e o total pactuados (R$ 19.800,00/R$ 217.800,00 = 9%) sobre o valor dos itens tidos como regularmente executados (R$ 82.702,42) .
Como as análises de débito se deram com base nas despesas realizadas (peça 24; peça 42, p. 2 a 4; peça 48, p. 4 e 5) , entendo que a data de ocorrência para fins de atualização dos valores deve guardar correspondência com as datas dos pagamentos. De forma simplificada, e favorável aos responsáveis, sugiro que se adote a data do pagamento mais recente, qual seja 31/8/2007 (TED; peça 27, p. 6) .
Especificamente em relação à contrapartida não aportada, convém observar que o convenente dispõe de todo o período de vigência do ajuste para integralizar esse valor (Acórdão 12961/2020-TCU-Segunda Câmara) . Por isso, a data de ocorrência referente a essa parcela deve corresponder à de extinção do convênio, ocorrida em 1º/10/2007.
Por fim, destaco que houve duplicidade ao computar o saldo da conta específica como crédito (R$ 400,00, referente a 18/12/2007) . Esse valor deve constar como crédito apenas uma vez, sendo mais apropriado abatê-lo do débito solidário, de forma a favorecer os dois responsáveis.
Ante o exposto, este representante do Ministério Público de Contas manifesta-se essencialmente de acordo com a proposta de encaminhamento à peça 91, sugerindo que as tabelas de débito sejam revisadas, adotando-se as seguintes versões:
Débito relacionado individualmente ao Instituto Marca Brasil (...) :
	Data de ocorrência
	Valor histórico (R$) 
	Tipo da parcela

	1º/10/2007
	7.443,22
	Débito

Débitos relacionados à Sra. Daniela Fernanda de Bitencourt Moraes (...) em solidariedade com o Instituto Marca Brasil (...) :
	Data de ocorrência
	Valor histórico (R$) 
	Tipo da parcela

	31/8/2007
	12.627,22
	Débito

	31/8/2007
	119.523,18
	Débito

	18/12/2007
	400,00
	Crédito

	31/8/2007
	1.600,00
	Débito

"
É o relatório.

Emerson Baldotto Emery (OAB-RS 53.926) e Cristiane Diehl Emery (OAB-RS 53.878), representando Instituto Marca Brasil.

Subprocurador-Geral Paulo Soares Bugarin.

TOMADA DE CONTAS ESPECIAL. MINISTÉRIO DO TURISMO (MTUR). NÃO COMPROVAÇÃO DA REGULAR APLICAÇÃO DOS RECURSOS REPASSADOS PELA UNIÃO, POR MEIO DO CONVÊNIO FIRMADO COM O INSTITUTO MARCA BRASIL, CUJO OBJETO CONSISTIU NO INSTRUMENTO DESCRITO COMO "ORDENAMENTO E ESTRUTURAÇÃO DO TURISMO EQUESTRE". NÃO COMPROVAÇÃO PARCIAL DA EXECUÇÃO FÍSICA DO OBJETO DO CONVÊNIO. AUSÊNCIA DE COMPROVAÇÃO DO APORTE DA CONTRAPARTIDA. CITAÇÃO DA GESTORA DOS RECURSOS E DO CONVENENTE. RECONHECIMENTO DA PRESCRIÇÃO DAS PRETENSÕES PUNITIVA E RESSARCITÓRIA. COMUNICAÇÕES. ARQUIVAMENTO.

TOMADA DE CONTAS ESPECIAL (TCE)

Secretaria de Controle Externo de Tomada de Contas Especial (SecexTCE).

Cuidam os autos de Tomada de Contas Especial instaurada pelo Ministério do Turismo, em desfavor da Sra. Daniela Fernanda de Bitencourt Moraes e do Instituto Marca Brasil, em razão da não comprovação da regular aplicação dos recursos repassados pela União, por meio do Convênio 547/2006 - Siafi 590161 (peça 9) , firmado entre o Ministério do Turismo e o Instituto Marca Brasil, cujo objeto consistiu no instrumento descrito como "Ordenamento e Estruturação do Turismo Equestre".
Referido Convênio foi firmado no valor de R$ 217.800,00, sendo R$ 198.000,00 à conta do concedente e R$ 19.800,00 referentes à contrapartida do convenente, tendo vigência de 15/12/2006 a 1/10/2007, com prazo para apresentação da prestação de contas em 30/12/2007.
Apresentada em 21/12/2007 (peça 16) , a prestação de contas foi objeto de reiteradas análises que, por fim, concluíram pela sua reprovação, uma vez que não foram disponibilizados documentos suficientes para demonstrar a regular execução física e financeira do convênio (peças 31, 33, 41, 42 e 48) .
No âmbito deste Tribunal, foi efetuada a citação solidária da Sra. Daniela Fernanda de Bitencourt Moraes, na condição de gestora dos recursos e do Instituto Marca Brasil, na condição de entidade convenente, em face da não comprovação parcial da execução física do objeto do convênio (não apresentação de imagens, fotografias ou filmagens, ou outros documentos que provassem a execução dos itens previstos no plano de trabalho e pagos com recursos do convênio) , no valor histórico de R$ 132.150,40. Foi também promovida a citação do Instituto Marca Brasil em razão da ausência de comprovação do aporte da contrapartida, no valor histórico de R$ 7.443,22.
Em sua derradeira instrução, a Secex-TCE propõe (peças 91-93) julgar irregulares as presentes contas e condenar os responsáveis ao ressarcimento da quantia objeto de citação, sem a aplicação da multa proporcional em virtude da prescrição punitiva do TCU.
O Ministério Público junto ao TCU manifestou concordância com a proposta da SecexTCE, com pequeno ajuste no débito relacionado à parcela de responsabilidade exclusiva do Instituto Marca Brasil.
Brevemente historiado, adianto que, com as vênias de estilo, deixo de acolher a referida proposta.
As alegações de defesa apresentadas conjuntamente pelos responsáveis (peça 85) , adequadamente examinadas pela unidade técnica (peça 91, p. 25-34) , foram consideradas insuficientes para afastar a ocorrência de dano, bem como a responsabilidade que lhes é atribuída.
Em relação às alegações dos responsáveis quanto à ocorrência de prescrição, vale destacar a superveniência da Resolução TCU 344, de 11/10/2022, que regulamenta, no âmbito do Tribunal de Contas da União, a prescrição para o exercício das pretensões punitiva e de ressarcimento, fixando o prazo quinquenal em seu artigo 2º.
No que se refere ao marco inicial, deve-se aplicar a data da apresentação da prestação de contas ao órgão competente para a sua análise inicial, com fundamento no inciso II do art. 4º da referida Resolução, isto é, 21/12/2007 (peça 16) .
Em análise aos elementos dos autos, concluo que se operou a prescrição quinquenal, em virtude do lapso temporal de mais de cinco anos, a que alue o art. 2º da supramencionada Resolução, entre a data da prestação de contas (21/12/2007) e a análise inicial das contas pelo Ministério do Turismo, em 17/7/2014 (peça 31) .
Registro que os responsáveis somente foram cientificados das irregularidades em 14/7/2016 (peça 36) . 
Assim, tendo em vista o reconhecimento da prescrição, deixo de acolher a proposta uníssona nos autos, consignando-se o arquivamento do processo, de acordo com o art. 11 da Resolução TCU 344/2022.
Ante o exposto, manifesto-me por que o Tribunal aprove o acórdão que ora submeto à deliberação deste Colegiado.
TCU, Sala das Sessões, em 11 de abril de 2023.
AUGUSTO SHERMAN CAVALCANTI 
Relator